最高法院民事判決　　　　　　　　　 110年度台上字第2067號
上　訴　人　賴 開 隆

訴訟代理人　吳國源律師
　　　　　　薛欽峰律師
　　　　　　陳緯諴律師
　　　　　　盛枝芬律師
參　加　人　賴 慶 麟
　　　　　　賴吳麗英
被 上訴 人　吳 佳 霖

上列當事人間請求剩餘財產分配事件，上訴人對於中華民國 109
年11月25日臺灣高等法院第二審判決（ 106年度重家上字第26號
），提起上訴，本院判決如下：
    主  文
原判決關於駁回上訴人就命其給付新臺幣三百九十八萬五千元本
息之上訴，暨該訴訟費用部分廢棄，發回臺灣高等法院。
其他上訴駁回。
第三審訴訟費用，關於駁回其他上訴部分，由上訴人負擔。但因
參加訴訟所生之費用，由參加人負擔。
    理  由
一、本件被上訴人主張：兩造於民國88年12月 5日結婚，未約定
    夫妻財產制，前經第一審法院於102年3月15日（下稱基準日
    ）調解離婚。兩造於基準日之財產差額應平均分配，依原判
    決附表（下稱附表）一、二「本院之認定」欄所示，伊之剩
    餘財產為新臺幣（下同） 935萬9199元，上訴人則為3771萬
    4380元，兩造剩餘財產差額為2835萬5181元，伊得請求其二
    分之一。爰依民法第1030條之1第1項規定，求為命上訴人給
    付伊1417萬7591元本息之判決（未繫屬本院部分，不予贅述
    ）。
二、上訴人則以：兩造於基準日之財產狀況應如附表一、二「賴
    開隆抗辯」欄所述，又被上訴人婚後未積極經營家庭，在外
    花用奢侈，對財產增加無任何貢獻或助益，平均分配剩餘財
    產差額，顯失公平，應依民法第1030條之1第2項規定調整兩
    造夫妻剩餘財產分配比例等語，資為抗辯。
三、原審以：兩造於88年12月 5日結婚，未約定夫妻財產制，於
    基準日在第一審法院調解離婚。被上訴人於基準日名下有如
    附表一㈠不動產1 筆，價值2610萬1830元，附表一㈡股票、
    基金、存款及汽車1輛，價值總計232萬5702元，另有附表一
    ㈢債務1906萬8333元，其財產價值扣除債務後，合計為 935
    萬9199元。上訴人於基準日當時名下有附表二㈡編號8、216
    、217之基金、編號9之存款、編號198至215之股票，以及附
    表二㈢編號1、2之銀行貸款債務之婚後財產及負債等情，為
    兩造所不爭執。另就上訴人名下附表二㈠編號1 之新竹市○
    ○路0 段716號房地（下稱716號房地），依新竹市地籍異動
    索引、財政部北區國稅局非屬贈與財產同意移轉證明等件，
    堪認上訴人係於95年 5月17日向其父賴慶麟買受取得該房地
    ，並提出支付價款證明經稅捐機關審認免課贈與稅，則其事
    後於本件改口稱係無償受贈取得，並無可採，該房地自應列
    為婚後財產，且嗣後之房地價值增加亦非賴慶麟之贈與，自
    應以基準日之價值2000萬元計入上訴人之剩餘財產。附表二
    ㈠編號2所示新竹縣○○市○○○路○○段172號21樓房地及
    停車位（下稱 172號21樓房地），係在兩造婚姻關係存續中
    於102年3月11日，以買賣為原因，取得該房地之所有權，上
    訴人未提出證據證明該房地屬其無償取得，是其抗辯此房地
    係其受贈自被上訴人云云，自無可採。惟依該房地之預售買
    賣契約，買賣價金為4160萬元，於基準日尚積欠未付之2954
    萬元應予扣除，以基準日前已支付之1206萬元計入上訴人剩
    餘財產。附表二㈡編號5 所示第一商業銀行新竹分行帳戶內
    存款，雖證人賴佩如曾證述該帳戶係作為賴慶麟出資設立之
    台灣永盟光電股份有限公司出資證明及上訴人母親賴吳麗英
    退稅時之用，然銀行帳戶資金本易混同，縱使賴慶麟及賴吳
    麗英等人曾有資金匯入上開帳戶內，亦難證明該銀行帳戶均
    非上訴人使用。附表二㈡編號7 所示渣打國際商業銀行帳戶
    （帳號末4 碼9946、5456、7869、2868號）存款，除其中渣
    打國際商業銀行 00000002868號帳戶（下稱2868帳戶）業經
    證人即統一證券股份有限公司新竹分公司營業員姜雅婷證實
    確為賴吳麗英所使用，未見過上訴人等語，足認其帳戶內之
    存款62萬1773元，為賴吳麗英借用上訴人帳戶投資買賣股票
    ，作為交割金融帳戶存款所使用外，其餘3 帳號之帳戶，上
    訴人未能證明其帳戶內存款共86萬1920元確非其所有，應列
    入其剩餘財產。附表二㈡編號232 所示立昌先進科技股份有
    限公司股票，為上訴人基準日存在之婚後財產，其價值為10
    6萬4000元。且被上訴人已於 104年3月13日依民法第1030條
    之1第1項規定，起訴請求給付剩餘財產差額之平均分配，並
    未罹於同條第4 項所定之時效。至被上訴人探知此項財產，
    僅為訴訟上就剩餘財產差額之攻防方法，非請求權之行使，
    且夫妻離婚時，對他方之財產未必明瞭，被上訴人於聲請法
    院調查證據始得悉上訴人之財產狀況，縱至原審始為主張，
    亦難認為逾時提出攻防方法，則此項股票價值 106萬4000元
    ，亦應列入上訴人之剩餘財產。另附表二㈡編號233 之保單
    價值，應以上訴人為要保人及被保險人之4 件保單，於基準
    日之價值準備金 282萬1294元，列入上訴人之剩餘財產。至
    上訴人抗辯於基準日其另有附表二㈢編號3、4、5 所示其對
    訴外人吳冠震、永生公司、賴佩如之借款債務，惟依證人吳
    冠震、賴佩如之證詞，其等就上訴人借貸金錢之時間，均無
    法具體說明，且高達數百萬元之鉅額借款，既未約定借款利
    息，亦無還款時間之約定，而本件訴訟前復未主張債權而有
    催討及受償之事實，顯違一般借貸常情，縱使上訴人與吳冠
    震、永生公司及賴佩如間有資金往來，亦可能為其他交易行
    為，其等於本件訴訟始主張係借貸債務，復無確實憑證，難
    以採信，上開項目不應列入上訴人婚姻關係存續所負債務予
    以扣除。從而，上訴人於基準日之剩餘財產價值，包括如附
    表二㈠編號1、2所示不動產價值總計3206萬元；附表二㈡編
    號5、7、9所示存款，附表二㈡編號8、216、217之基金、編
    號198至215、232之股票、編號233之保單價值，總計1627萬
    2533元，扣除附表二㈢編號1、2所示銀行貸款債務共1061萬
    8153元，應為3771萬4380元。與被上訴人於基準日剩餘財產
    935 萬9199元之差額為2835萬5181元。且依兩造於離婚時經
    聲請法院酌定親權之裁定，足認上訴人常因工作不在家，與
    子女疏離，被上訴人在家操持家務，教養子女，使上訴人得
    以專心發展事業，被上訴人主張兩造應平均分配剩餘財產差
    額，並無顯失公平之情。從而，被上訴人請求上訴人給付兩
    造剩餘財產差額之二分之一即1417萬7591元本息，自屬有據
    ，逾此部分，則無理由等詞。因而一部廢棄第一審所為命上
    訴人給付超過1417萬7591元本息部分之判決，駁回該部分被
    上訴人第一審之訴。並一部維持，駁回被上訴人之上訴及上
    訴人其餘上訴。
四、關於廢棄發回部分（即原判決關於駁回上訴人就命其給付剩
    餘財產差額中關於172號21樓房地價金797萬元之二分之一即
    398 萬5000元本息之上訴部分）：
    按法定財產制關係消滅時，夫或妻現存之婚後財產，扣除婚
    姻關係存續所負債務後，如有剩餘，其雙方剩餘財產之差額
    ，應平均分配。但因繼承或其他無償取得之財產，不在此限
    ，修正前民法第1030條之1第1項第1 款規定甚明。所稱「其
    他無償取得之財產」自應包含夫或妻受妻或夫贈與之財產在
    內。查原審固認定172號21樓房地係上訴人在基準日前之102
    年 3月11日，以買賣為原因而登記取得該房地所有權，當時
    已繳付房地預售買賣價金為1206萬元，惟觀諸原審函詢德鑫
    建設股份有限公司（下稱德鑫公司）之覆函及附件所示，該
    預售房地原係99年5月7日由被上訴人與德鑫公司及張桂花分
    別簽訂房屋及土地預定買賣契約書，嗣兩造復於100年7月15
    日簽訂讓渡申請暨轉帳委託書，被上訴人將房地預定買賣契
    約書之權利義務讓與上訴人，並未約定轉讓對價，且被上訴
    人已繳納之土地款380萬元及房屋款417萬元，約定均轉帳作
    為上訴人已繳價款，其餘應付餘款則概由上訴人接續承受等
    情（見原審卷㈠第198 頁、206頁至208頁、212頁、214頁至
    216頁、220頁），似被上訴人轉讓上開房地預定買賣契約之
    權利義務予上訴人時，就已繳納之 797萬元部分係無償讓與
    上訴人，則上訴人於事實審主張其於登記取得該房地所有權
    時已繳付之1206萬元，應扣除被上訴人無償贈與之 797萬元
    後，餘額始計入剩餘財產（見原審卷㈢第61頁），似非全然
    無據。倘上開 797萬元部分不應計入上訴人之剩餘財產，則
    被上訴人就該財產所請求剩餘財產差額之二分之一之 398萬
    5000元本息，是否仍應准許？即非無研求之餘地。乃原審未
    詳為勾稽審酌上開證據，並說明心證所由得，僅依德鑫公司
    函覆上訴人登記取得所有權時已繳付之款項為1206萬元，即
    認應全部計入上訴人於基準日之剩餘財產，遽為不利於上訴
    人之判斷，自有可議。
五、駁回上訴部分（即原判決關於駁回上訴人就命其給付1019萬
    2591元本息之上訴部分）：
    原審本於採證認事之職權行使，綜合相關事證，認定依 716
    號房地之地籍異動索引、非屬贈與財產同意移轉證明，及支
    付買賣價款證明等事證，足認該房地係上訴人向賴慶麟買受
    ，其價值之增加亦非上訴人無償受贈取得，應以該房地於基
    準日之價值2000萬元計入上訴人之剩餘財產。附表二㈡編號
    5、編號7帳戶（除2868號帳戶外）之其餘銀行帳戶，均為上
    訴人名義，上訴人不能證明其並未使用上開帳戶，上開帳戶
    於基準日之存款55萬6655元、86萬1920元，亦應計入其剩餘
    財產。附表二㈡編號232之股票價值106萬4000元部分，係被
    上訴人於請求分配剩餘財產訴訟中，經調查證據得知而主張
    列入上訴人之剩餘財產，難認已逾時提出主張而失權，且其
    既於法定期間內起訴請求分配財產，即不生此部分財產分配
    請求罹於時效問題。另上訴人所主張附表二㈢編號 3、4、5
    之借款債務，其金額甚鉅，復無確實憑據足認屬實，自不應
    從上訴人之剩餘財產扣除。以上各項連同兩造無爭執於基準
    日現存之婚後財產及應扣除之債務，上訴人之剩餘財產價值
    為2974萬4380元（即原判決認定上訴人之剩餘財產扣除 172
    號21樓房地價值之797萬元），被上訴人則為935萬9199元，
    則被上訴人請求上訴人給付兩造剩餘財產差額二分之一，即
    1019萬2591元本息，應屬有據等情，於法尚無不合，亦未違
    反經驗法則及證據法則。上訴論旨所指證人楊淑蘭、賴佩如
    、賴吳麗英、吳冠震等人於事實審曾證述賴慶麟本意係贈與
    716 號房地予上訴人、附表二㈡編號5、7之帳戶係賴吳麗英
    以上訴人之名義開戶及使用，以及確有附表二㈢編號3、4、
    5 之借款等語，惟移轉不動產之當事人縱始意欲為無償贈與
    ，但嗣因其他因素而改變為買賣之意，並向稅捐機關提出確
    有交付價金事實之證明，尚難僅以曾有贈與之意即認其買賣
    為虛偽；且上訴人親友所為證述，並無其他佐證，縱經斟酌
    亦非當然足以認定附表二㈡編號5、7（除2868號帳戶外）之
    帳戶於基準日之存款均非上訴人所有及上開鉅額借款確實存
    在，則原審縱未說明其取捨上開證詞之理由，亦未影響判決
    結果，依民事訴訟法第477條之1規定意旨，上訴人指摘原判
    決此部分違背法令，求予廢棄，為無理由。
六、據上論結，本件上訴為一部有理由，一部無理由，依家事事
    件法第51條，民事訴訟法第477條第1項、第478條第2項、第
    481條、第449條第1項、第78條、第86條第1項，判決如主文
    。
中    華    民    國   111    年    4     月    21    日
                      最高法院民事第七庭
                          審判長法官  林  恩  山  
                                法官  邱  瑞  祥  
                                法官  吳  青  蓉  
                                法官  吳  美  蒼  
                                法官  黃  麟  倫  
本件正本證明與原本無異
                                      書  記  官
中    華    民    國   111    年    4     月    27    日